---
title: "Tema 3: Automatización de distribuciones con R y Python"
subtitle: "[Nombre del módulo / curso]"
author: "[Tu nombre]"
date: last-modified
---

```{r}
#| label: setup
#| include: false

library(reticulate)

# --- Autoinstalación de paquetes de R usados en este documento ---
paquetes_r <- c("fitdistrplus", "ggplot2", "dplyr", "MASS", "scales")
faltantes_r <- paquetes_r[!sapply(paquetes_r, requireNamespace, quietly = TRUE)]
if (length(faltantes_r) > 0) install.packages(faltantes_r)
invisible(lapply(setdiff(paquetes_r, "MASS"), library, character.only = TRUE))
# MASS se carga explícitamente por función (MASS::mvrnorm) para no chocar con dplyr::select

# --- Autoinstalación de módulos de Python usados en este documento ---
paquetes_py <- c("numpy", "pandas", "matplotlib", "seaborn", "scipy", "distfit")
faltantes_py <- paquetes_py[!sapply(paquetes_py, py_module_available)]
if (length(faltantes_py) > 0) py_install(faltantes_py)
```

## Motivación {.unnumbered}

::: {.motivacion}
**¿Por qué nos importa esto?**

¿Cuál es la pérdida máxima que podría tener un portafolio de inversión
mañana, con un 95% de confianza? ¿Cuántos defectos esperar en un lote de
producción? ¿Cuánto tiempo tardará en llegar el próximo cliente a una fila?
Estas preguntas no tienen una respuesta única y exacta: tienen una
**distribución de posibles resultados**. La simulación nos permite generar
miles de escenarios posibles en segundos y responder preguntas de riesgo e
incertidumbre que serían muy difíciles —o imposibles— de resolver con
álgebra pura. En este tema aprenderás a simular variables aleatorias, a
automatizar el ajuste de una distribución a datos reales, y a aplicar todo
esto en una de las herramientas más usadas en finanzas: el cálculo del
**Value at Risk (VaR)** mediante simulación Montecarlo.
:::

## Objetivos de aprendizaje

Al finalizar este tema, el estudiante será capaz de:

- Simular variables aleatorias discretas y continuas en R y Python.
- Usar herramientas automatizadas ("agentes") de ajuste de distribuciones
  para identificar qué distribución describe mejor un conjunto de datos.
- Explicar la relación conceptual entre la simulación Montecarlo clásica y
  la IA generativa moderna.
- Calcular el Value at Risk (VaR) de un portafolio mediante simulación
  Montecarlo.

## 1. Simulación de variables aleatorias discretas

::: {.teoria}
Una variable aleatoria **discreta** toma un conjunto contable de valores
(p. ej. 0, 1, 2, 3...). Dos de las más usadas:

- **Binomial** — número de éxitos en $n$ ensayos independientes con
  probabilidad de éxito $p$ (p. ej. artículos defectuosos en un lote).
- **Poisson** — número de eventos que ocurren en un intervalo fijo de
  tiempo/espacio, dado una tasa promedio $\lambda$ (p. ej. llamadas por
  hora a un call center).
:::

::: {.panel-tabset}
## R

```{r}
#| label: discretas-r

set.seed(42)

# Binomial: 100 lotes de 20 artículos, prob. de defecto = 0.05
defectos <- rbinom(n = 100, size = 20, prob = 0.05)

# Poisson: 100 horas, tasa promedio de 4 llamadas/hora
llamadas <- rpois(n = 100, lambda = 4)

mean(defectos); mean(llamadas)

ggplot(data.frame(llamadas), aes(x = llamadas)) +
  geom_bar(fill = "#2C6E91") +
  labs(title = "Llamadas simuladas por hora (Poisson, λ=4)",
       x = "Número de llamadas", y = "Frecuencia") +
  theme_minimal(base_size = 12)
```

## Python

```{python}
#| label: discretas-py

import numpy as np
import pandas as pd
import matplotlib.pyplot as plt
import seaborn as sns

rng = np.random.default_rng(42)

# Binomial: 100 lotes de 20 artículos, prob. de defecto = 0.05
defectos = rng.binomial(n=20, p=0.05, size=100)

# Poisson: 100 horas, tasa promedio de 4 llamadas/hora
llamadas = rng.poisson(lam=4, size=100)

defectos.mean(), llamadas.mean()

fig, ax = plt.subplots(figsize=(7, 4.5))
sns.countplot(x=llamadas, color="#2C6E91", ax=ax)
ax.set_title("Llamadas simuladas por hora (Poisson, λ=4)")
ax.set_xlabel("Número de llamadas")
ax.set_ylabel("Frecuencia")
plt.tight_layout()
plt.show()
```
:::

### Ejercicios resueltos

::: {.ejercicio-resuelto}
#### Ejercicio resuelto 1

**Enunciado:** Se producen lotes de 50 piezas con una probabilidad de
defecto de 2% por pieza. Simula 1000 lotes y estima (empíricamente) la
probabilidad de que un lote tenga más de 3 piezas defectuosas. Compara con
el valor teórico.

**Solución razonada:** Simulamos 1000 observaciones de una binomial
$(n=50, p=0.02)$, contamos qué proporción supera el umbral (probabilidad
empírica) y la comparamos contra `1 - pbinom(3, 50, 0.02)` (probabilidad
teórica exacta).

::: {.panel-tabset}
## R

```{r}
#| label: resuelto1-r

set.seed(1)
lotes <- rbinom(1000, size = 50, prob = 0.02)

prob_empirica <- mean(lotes > 3)
prob_teorica  <- 1 - pbinom(3, size = 50, prob = 0.02)

cat("Probabilidad empírica:", prob_empirica, "\n")
cat("Probabilidad teórica :", round(prob_teorica, 4), "\n")
```

## Python

```{python}
#| label: resuelto1-py

from scipy.stats import binom

rng = np.random.default_rng(1)
lotes = rng.binomial(n=50, p=0.02, size=1000)

prob_empirica = (lotes > 3).mean()
prob_teorica  = 1 - binom.cdf(3, n=50, p=0.02)

print("Probabilidad empírica:", prob_empirica)
print("Probabilidad teórica :", round(prob_teorica, 4))
```
:::

**Interpretación del resultado:** Con 1000 simulaciones, la probabilidad
empírica debería acercarse bastante a la teórica (ley de los grandes
números); mientras más simulaciones, menor la diferencia esperada entre
ambas.
:::

### Ejercicios propuestos

::: {.ejercicio-propuesto}
#### Ejercicio propuesto 1

Un centro de atención recibe en promedio 6 solicitudes por hora (Poisson).
Simula 2000 horas y estima la probabilidad de que en una hora se reciban
0 solicitudes, y la probabilidad de recibir más de 10.

::: {.panel-tabset}
## R
```{r}
#| label: propuesto1-r
#| eval: false

# Completa aquí tu solución en R
```

## Python
```{python}
#| label: propuesto1-py
#| eval: false

# Completa aquí tu solución en Python
```
:::
:::

## 2. Simulación de variables aleatorias continuas

::: {.teoria}
Una variable aleatoria **continua** puede tomar cualquier valor dentro de
un rango. Tres de las más usadas:

- **Uniforme** — todos los valores en un rango son igualmente probables.
- **Normal** — datos simétricos alrededor de una media, con forma de
  campana (p. ej. errores de medición, retornos financieros a corto plazo).
- **Exponencial** — tiempo entre eventos consecutivos de un proceso
  Poisson (p. ej. tiempo entre llegadas de clientes).
:::

::: {.panel-tabset}
## R

```{r}
#| label: continuas-r

set.seed(7)

tiempos_espera <- rexp(n = 500, rate = 1/5)     # media de 5 minutos
errores_medicion <- rnorm(n = 500, mean = 0, sd = 1.2)

mean(tiempos_espera); sd(errores_medicion)

ggplot(data.frame(tiempos_espera), aes(x = tiempos_espera)) +
  geom_density(fill = "#2C6E91", alpha = 0.6) +
  labs(title = "Tiempos de espera simulados (Exponencial, media=5 min)",
       x = "Minutos", y = "Densidad") +
  theme_minimal(base_size = 12)
```

## Python

```{python}
#| label: continuas-py

rng = np.random.default_rng(7)

tiempos_espera = rng.exponential(scale=5, size=500)   # media de 5 minutos
errores_medicion = rng.normal(loc=0, scale=1.2, size=500)

tiempos_espera.mean(), errores_medicion.std()

fig, ax = plt.subplots(figsize=(7, 4.5))
sns.kdeplot(tiempos_espera, fill=True, color="#2C6E91", ax=ax)
ax.set_title("Tiempos de espera simulados (Exponencial, media=5 min)")
ax.set_xlabel("Minutos")
ax.set_ylabel("Densidad")
plt.tight_layout()
plt.show()
```
:::

::: {.callout-objetivo}
Nota de parametrización: en R, `rexp()` usa la **tasa** (`rate = 1/media`);
en Python/NumPy, `rng.exponential()` usa directamente la **escala**
(`scale = media`). Es un error común confundir ambos parámetros al migrar
código entre lenguajes.
:::

### Ejercicios resueltos

::: {.ejercicio-resuelto}
#### Ejercicio resuelto 2

**Enunciado:** El peso de un producto empacado sigue una distribución
normal con media 500 g y desviación estándar 8 g. La especificación de
calidad exige que el peso esté entre 485 g y 515 g. Simula 2000 productos y
estima qué porcentaje cumple la especificación.

::: {.panel-tabset}
## R

```{r}
#| label: resuelto2-r

set.seed(2)
pesos <- rnorm(2000, mean = 500, sd = 8)

dentro_spec <- mean(pesos >= 485 & pesos <= 515)
cat("Porcentaje dentro de especificación:", scales::percent(dentro_spec), "\n")
```

## Python

```{python}
#| label: resuelto2-py

rng = np.random.default_rng(2)
pesos = rng.normal(loc=500, scale=8, size=2000)

dentro_spec = ((pesos >= 485) & (pesos <= 515)).mean()
print(f"Porcentaje dentro de especificación: {dentro_spec:.1%}")
```
:::

**Interpretación del resultado:** Este tipo de simulación reemplaza al
cálculo manual con la distribución normal estándar (tablas Z): en vez de
calcular áreas bajo la curva analíticamente, se estima la proporción
directamente contando cuántas observaciones simuladas cumplen la condición.
:::

### Ejercicios propuestos

::: {.ejercicio-propuesto}
#### Ejercicio propuesto 2

El tiempo de atención en una ventanilla sigue una distribución exponencial
con media de 4 minutos. Simula 1000 atenciones y estima la probabilidad de
que una atención tome más de 10 minutos. Verifica tu resultado empírico
contra el valor teórico usando la función de distribución acumulada.

::: {.panel-tabset}
## R
```{r}
#| label: propuesto2-r
#| eval: false

# Completa aquí tu solución en R
```

## Python
```{python}
#| label: propuesto2-py
#| eval: false

# Completa aquí tu solución en Python
```
:::
:::

## 3. Ajuste automático de distribuciones ("agentes" de ajuste)

::: {.teoria}
En la práctica no siempre sabemos de antemano qué distribución sigue un
conjunto de datos reales: hay que **ajustarla**. Existen herramientas que
automatizan este proceso —prueban varias distribuciones candidatas,
estiman sus parámetros por máxima verosimilitud, y las comparan con
criterios estadísticos (AIC, BIC, pruebas de bondad de ajuste)— actuando
como un "agente" que explora el espacio de distribuciones posibles sin que
el analista tenga que programar cada prueba manualmente. En R, la
librería `fitdistrplus` cumple este rol; en Python, la librería `distfit`.
:::

::: {.panel-tabset}
## R

```{r}
#| label: ajuste-r

set.seed(3)
# Datos simulados a partir de una exponencial "desconocida" (finge que son datos reales)
datos_reales <- rexp(300, rate = 1/6)

ajuste_exp    <- fitdist(datos_reales, "exp")
ajuste_normal <- fitdist(datos_reales, "norm")
ajuste_gamma  <- fitdist(datos_reales, "gamma")

# Comparación por AIC (menor = mejor ajuste)
comparacion <- data.frame(
  distribucion = c("Exponencial", "Normal", "Gamma"),
  AIC = c(ajuste_exp$aic, ajuste_normal$aic, ajuste_gamma$aic)
)
comparacion[order(comparacion$AIC), ]

summary(ajuste_exp)   # parámetro estimado (rate) y su error estándar
```

## Python

```{python}
#| label: ajuste-py

from distfit import distfit

rng = np.random.default_rng(3)
datos_reales = rng.exponential(scale=6, size=300)

dfit = distfit(distr=["expon", "norm", "gamma"])
resultados = dfit.fit_transform(datos_reales)

dfit.summary[["name", "score"]]   # menor score (SSE) = mejor ajuste
dfit.model["name"], dfit.model["params"]   # mejor distribución y sus parámetros
```
:::

::: {.teoria}
**Sobre el uso de agentes conversacionales de IA en este flujo:** más allá
de estas herramientas estadísticas automatizadas, también puedes apoyarte
en un asistente conversacional de IA (como Claude dentro de Positron, o
GitHub Copilot) para escribir más rápido el código de ajuste, interpretar
la salida de `summary()`, o sugerir qué distribuciones candidatas probar
según el contexto del problema. La diferencia clave: el asistente
conversacional **propone y explica**, pero es el analista quien debe
**validar** que el ajuste tenga sentido estadístico y de negocio —un buen
AIC no garantiza que la distribución elegida sea la correcta para tu
problema, solo que se ajusta mejor a estos datos que las otras candidatas
probadas.
:::

### Ejercicios resueltos

::: {.ejercicio-resuelto}
#### Ejercicio resuelto 3

**Enunciado:** Genera 400 datos a partir de una distribución gamma con
`shape = 2` y `rate = 0.5` (fingiendo que son datos reales desconocidos).
Usa el ajuste automático para identificar la mejor distribución candidata
entre exponencial, normal y gamma, y verifica si recupera los parámetros
originales.

::: {.panel-tabset}
## R

```{r}
#| label: resuelto3-r

set.seed(4)
datos_gamma <- rgamma(400, shape = 2, rate = 0.5)

ajuste_gamma2 <- fitdist(datos_gamma, "gamma")
ajuste_exp2   <- fitdist(datos_gamma, "exp")
ajuste_norm2  <- fitdist(datos_gamma, "norm")

data.frame(
  distribucion = c("Gamma", "Exponencial", "Normal"),
  AIC = c(ajuste_gamma2$aic, ajuste_exp2$aic, ajuste_norm2$aic)
)[order(c(ajuste_gamma2$aic, ajuste_exp2$aic, ajuste_norm2$aic)), ]

ajuste_gamma2$estimate   # shape y rate estimados vs. shape=2, rate=0.5 reales
```

## Python

```{python}
#| label: resuelto3-py

rng = np.random.default_rng(4)
datos_gamma = rng.gamma(shape=2, scale=1/0.5, size=400)  # scale = 1/rate

dfit2 = distfit(distr=["gamma", "expon", "norm"])
dfit2.fit_transform(datos_gamma)

dfit2.summary[["name", "score"]]
dfit2.model["name"], dfit2.model["params"]
```
:::

**Interpretación del resultado:** El AIC más bajo debería corresponder a la
distribución gamma (la que realmente generó los datos), y los parámetros
estimados deberían acercarse a `shape=2` y `rate=0.5` (o su equivalente en
`scale`), confirmando que el "agente" de ajuste recupera correctamente la
distribución subyacente cuando se le dan suficientes datos.
:::

### Ejercicios propuestos

::: {.ejercicio-propuesto}
#### Ejercicio propuesto 3

Genera 500 datos a partir de una distribución log-normal (`rlnorm()` en R /
`rng.lognormal()` en Python) con los parámetros que prefieras. Usa el
ajuste automático probando al menos 4 distribuciones candidatas
(incluyendo log-normal) y reporta cuál obtiene el mejor puntaje.

::: {.panel-tabset}
## R
```{r}
#| label: propuesto3-r
#| eval: false

# Completa aquí tu solución en R
```

## Python
```{python}
#| label: propuesto3-py
#| eval: false

# Completa aquí tu solución en Python
```
:::
:::

## 4. IA generativa y simulación Montecarlo

::: {.teoria}
### La conexión entre Montecarlo e IA generativa

La **simulación Montecarlo** consiste en generar un gran número de
escenarios aleatorios a partir de una distribución (conocida o ajustada)
para aproximar la distribución de un resultado incierto, cuando resolverlo
analíticamente es difícil o imposible. Los modelos de **IA generativa**
(como los que generan imágenes, texto o series financieras sintéticas)
funcionan bajo la misma idea fundamental: **aprenden una distribución de
probabilidad a partir de datos, y luego generan nuevas muestras de esa
distribución**. La diferencia es que Montecarlo clásico parte de una
distribución que el analista **asume o ajusta** (como en la sección
anterior), mientras que un modelo generativo **aprende** esa distribución
directamente de datos complejos y de alta dimensión (mediante redes
neuronales). Entender la simulación clásica es, por tanto, la base
conceptual para entender qué hace —y qué no hace— un modelo generativo.
:::

### Value at Risk (VaR) mediante simulación Montecarlo

::: {.teoria}
El **Value at Risk (VaR)** responde la pregunta: *"¿cuál es la pérdida
máxima esperada de una inversión, en un horizonte de tiempo determinado,
con un nivel de confianza dado?"*. Por ejemplo, un VaR al 95% de \$10,000
significa que hay un 95% de confianza de que la pérdida no superará
\$10,000 en el horizonte considerado (y un 5% de que sí la supere).

**Procedimiento con simulación Montecarlo:**

1. Ajustar o asumir una distribución para los retornos del activo/portafolio
   (p. ej. normal, usando media y desviación estándar históricas — o el
   resultado del ajuste automático de la sección anterior).
2. Simular miles de posibles retornos futuros a partir de esa distribución.
3. Calcular la pérdida/ganancia del portafolio en cada escenario simulado.
4. El VaR es el **percentil** correspondiente (p. ej. percentil 5 para 95%
   de confianza) de la distribución simulada de pérdidas.
:::

::: {.panel-tabset}
## R

```{r}
#| label: var-r

set.seed(5)

valor_portafolio <- 100000        # valor inicial del portafolio
retorno_medio    <- 0.0008        # retorno diario promedio esperado
volatilidad      <- 0.018         # desviación estándar diaria (riesgo)
n_simulaciones   <- 10000

retornos_simulados <- rnorm(n_simulaciones, mean = retorno_medio, sd = volatilidad)
valores_simulados  <- valor_portafolio * (1 + retornos_simulados)
perdidas_ganancias <- valores_simulados - valor_portafolio

VaR_95 <- -quantile(perdidas_ganancias, probs = 0.05)
VaR_99 <- -quantile(perdidas_ganancias, probs = 0.01)

cat("VaR al 95% (1 día):", scales::dollar(VaR_95), "\n")
cat("VaR al 99% (1 día):", scales::dollar(VaR_99), "\n")

ggplot(data.frame(perdidas_ganancias), aes(x = perdidas_ganancias)) +
  geom_histogram(bins = 50, fill = "#2C6E91", color = "white") +
  geom_vline(xintercept = -VaR_95, color = "orange", linetype = "dashed", linewidth = 1) +
  geom_vline(xintercept = -VaR_99, color = "firebrick", linetype = "dashed", linewidth = 1) +
  scale_x_continuous(labels = scales::dollar) +
  labs(title = "Distribución simulada de pérdidas y ganancias (1 día)",
       subtitle = "Líneas: VaR 95% (naranja) y VaR 99% (rojo)",
       x = "Ganancia / Pérdida", y = "Frecuencia") +
  theme_minimal(base_size = 12)
```

## Python

```{python}
#| label: var-py

rng = np.random.default_rng(5)

valor_portafolio = 100000       # valor inicial del portafolio
retorno_medio    = 0.0008       # retorno diario promedio esperado
volatilidad      = 0.018        # desviación estándar diaria (riesgo)
n_simulaciones   = 10000

retornos_simulados = rng.normal(loc=retorno_medio, scale=volatilidad, size=n_simulaciones)
valores_simulados  = valor_portafolio * (1 + retornos_simulados)
perdidas_ganancias = valores_simulados - valor_portafolio

VaR_95 = -np.percentile(perdidas_ganancias, 5)
VaR_99 = -np.percentile(perdidas_ganancias, 1)

print(f"VaR al 95% (1 día): ${VaR_95:,.2f}")
print(f"VaR al 99% (1 día): ${VaR_99:,.2f}")

fig, ax = plt.subplots(figsize=(7, 4.5))
sns.histplot(perdidas_ganancias, bins=50, color="#2C6E91", ax=ax)
ax.axvline(-VaR_95, color="orange", linestyle="--", linewidth=2)
ax.axvline(-VaR_99, color="firebrick", linestyle="--", linewidth=2)
ax.set_title("Distribución simulada de pérdidas y ganancias (1 día)")
ax.set_xlabel("Ganancia / Pérdida")
ax.set_ylabel("Frecuencia")
plt.tight_layout()
plt.show()
```
:::

::: {.callout-objetivo}
Nota de signos: por convención el VaR se reporta como un número
**positivo** que representa una pérdida (por eso el signo negativo al
tomar el percentil inferior, que corresponde a los peores escenarios).
:::

### Ejercicios resueltos

::: {.ejercicio-resuelto}
#### Ejercicio resuelto 4

**Enunciado:** Para el mismo portafolio del ejemplo anterior, calcula el
VaR a 95% para un horizonte de **10 días** (no 1 día), asumiendo que los
retornos diarios son independientes. (Pista: los retornos a $n$ días se
pueden aproximar escalando la volatilidad por $\sqrt{n}$ — la "regla de la
raíz del tiempo" — o, de forma más directa con simulación, sumando $n$
retornos diarios simulados por cada escenario.)

::: {.panel-tabset}
## R

```{r}
#| label: resuelto4-r

set.seed(6)

horizonte_dias <- 10
n_simulaciones <- 10000

# Simulamos la trayectoria de 10 días para cada uno de los 10000 escenarios
matriz_retornos <- matrix(
  rnorm(n_simulaciones * horizonte_dias, mean = retorno_medio, sd = volatilidad),
  nrow = n_simulaciones, ncol = horizonte_dias
)

retorno_acumulado_10d <- apply(matriz_retornos, 1, function(r) prod(1 + r) - 1)
valores_10d <- valor_portafolio * (1 + retorno_acumulado_10d)
perdidas_10d <- valores_10d - valor_portafolio

VaR_95_10d <- -quantile(perdidas_10d, 0.05)
cat("VaR al 95% (10 días):", scales::dollar(VaR_95_10d), "\n")
```

## Python

```{python}
#| label: resuelto4-py

rng = np.random.default_rng(6)

horizonte_dias = 10
n_simulaciones = 10000

matriz_retornos = rng.normal(
    loc=retorno_medio, scale=volatilidad,
    size=(n_simulaciones, horizonte_dias)
)

retorno_acumulado_10d = np.prod(1 + matriz_retornos, axis=1) - 1
valores_10d  = valor_portafolio * (1 + retorno_acumulado_10d)
perdidas_10d = valores_10d - valor_portafolio

VaR_95_10d = -np.percentile(perdidas_10d, 5)
print(f"VaR al 95% (10 días): ${VaR_95_10d:,.2f}")
```
:::

**Interpretación del resultado:** El VaR a 10 días es considerablemente
mayor que el de 1 día, porque el riesgo se acumula con el horizonte de
tiempo: hay más oportunidades para que se materialicen retornos negativos
consecutivos.
:::

### Ejercicios propuestos

::: {.ejercicio-propuesto}
#### Ejercicio propuesto 4

Recalcula el VaR al 95% y al 99% para el portafolio original (horizonte de
1 día), pero usando la distribución **t de Student** en lugar de la normal
(la t tiene colas más pesadas, lo cual suele ser más realista para
retornos financieros). Compara los resultados con los del ejemplo original
y comenta qué distribución da un VaR más conservador (más alto) y por qué.

::: {.panel-tabset}
## R
```{r}
#| label: propuesto4-r
#| eval: false

# Pista: rt(n, df) genera valores de una t con "df" grados de libertad;
# deberás reescalar para que tenga la volatilidad deseada.

# Completa aquí tu solución en R
```

## Python
```{python}
#| label: propuesto4-py
#| eval: false

# Pista: rng.standard_t(df, size=n) genera valores de una t con "df"
# grados de libertad; deberás reescalar para que tenga la volatilidad deseada.

# Completa aquí tu solución en Python
```
:::
:::

::: {.ejercicio-propuesto}
#### Ejercicio propuesto 5

Construye un portafolio con **dos activos** correlacionados (usa
`MASS::mvrnorm()` en R o `numpy.random.multivariate_normal()` en Python
para simular retornos conjuntos con una matriz de covarianza). Calcula el
VaR al 95% del portafolio combinado (50% en cada activo) y compáralo con la
suma de los VaR individuales de cada activo por separado.

::: {.panel-tabset}
## R
```{r}
#| label: propuesto5-r
#| eval: false

# Completa aquí tu solución en R
```

## Python
```{python}
#| label: propuesto5-py
#| eval: false

# Completa aquí tu solución en Python
```
:::
:::

## Resumen del tema

- Las variables aleatorias discretas (binomial, Poisson) y continuas
  (uniforme, normal, exponencial) se simulan de forma directa en R y
  Python, y son la base de cualquier simulación más compleja.
- Herramientas como `fitdistrplus` (R) y `distfit` (Python) automatizan el
  ajuste de distribuciones a datos reales, comparando candidatas mediante
  criterios como el AIC.
- Los agentes conversacionales de IA pueden acelerar este flujo de trabajo,
  pero la validación estadística sigue siendo responsabilidad del analista.
- La simulación Montecarlo y la IA generativa comparten la misma lógica de
  fondo: generar muestras de una distribución de probabilidad, ya sea
  asumida/ajustada (Montecarlo clásico) o aprendida de datos (IA
  generativa).
- El **Value at Risk** se puede calcular simulando miles de escenarios de
  retorno y tomando el percentil correspondiente al nivel de confianza
  deseado de la distribución de pérdidas resultante.

## Referencias

- Delignette-Muller, M. L. & Dutang, C. "fitdistrplus: An R Package for
  Fitting Distributions." *Journal of Statistical Software*.
- Documentación de `distfit`: <https://erdogant.github.io/distfit/>
- Jorion, P. *Value at Risk: The New Benchmark for Managing Financial Risk*.
- Documentación de `scipy.stats`: <https://docs.scipy.org/doc/scipy/reference/stats.html>
- Documentación de NumPy Random: <https://numpy.org/doc/stable/reference/random/index.html>
