---
title: "Tema N: [Nombre del tema]"
subtitle: "[Nombre del módulo / curso]"
author: "[Tu nombre]"
date: last-modified
---

```{r}
#| label: setup
#| include: false

library(reticulate)
# Si usas un entorno virtual/conda específico para Python, descomenta y ajusta:
# use_virtualenv("r-reticulate", required = TRUE)
```

## Motivación {.unnumbered}

::: {.motivacion}
**¿Por qué nos importa esto?**

[Plantea aquí una situación real, un dato curioso o un problema concreto que
el estudiante pueda reconocer, y que solo se resuelve entendiendo el tema.
2-4 líneas, tono cercano, sin fórmulas todavía.]
:::

## Objetivos de aprendizaje

Al finalizar este tema, el estudiante será capaz de:

- [Objetivo 1]
- [Objetivo 2]
- [Objetivo 3]

## Revisión teórica

::: {.teoria}
### [Subtítulo del concepto]

[Desarrollo teórico: definiciones, notación, fórmulas en LaTeX ($...$ o
$$...$$), propiedades. Usa listas, negritas y ecuaciones numeradas si aplica.]

$$
f(x) = \dots
$$
:::

### Ilustración con código

Un mismo cálculo/gráfico, mostrado en R y en Python para que cada estudiante
lo siga en el lenguaje con el que se sienta más cómodo.

::: {.panel-tabset}
## R

```{r}
#| label: teoria-ejemplo-r

# Ejemplo ilustrativo en R
x <- 1:10
y <- x^2
plot(x, y, type = "b", main = "Ejemplo ilustrativo")
```

## Python

```{python}
#| label: teoria-ejemplo-py

# Ejemplo ilustrativo en Python
import matplotlib.pyplot as plt

x = list(range(1, 11))
y = [v**2 for v in x]

plt.plot(x, y, marker="o")
plt.title("Ejemplo ilustrativo")
plt.show()
```
:::

## Ejercicios resueltos

::: {.ejercicio-resuelto}
### Ejercicio resuelto 1

**Enunciado:** [Enunciado completo del ejercicio.]

**Solución razonada:**

[Explica el razonamiento paso a paso ANTES o ENTRE los bloques de código,
no solo el código.]

::: {.panel-tabset}
## R

```{r}
#| label: resuelto1-r

# Paso 1: ...

# Paso 2: ...

# Resultado
```

## Python

```{python}
#| label: resuelto1-py

# Paso 1: ...

# Paso 2: ...

# Resultado
```
:::

**Interpretación del resultado:** [1-2 líneas conectando el resultado con el
enunciado/motivación inicial.]
:::

<!-- Duplica el bloque anterior para cada ejercicio resuelto adicional -->

## Ejercicios propuestos

::: {.ejercicio-propuesto}
### Ejercicio propuesto 1

**Enunciado:** [Enunciado completo, con datos o valores concretos.]

**Pistas (opcional):** [Sugerencia breve sin dar la solución.]

::: {.panel-tabset}
## R

```{r}
#| label: propuesto1-r
#| eval: false

# Completa aquí tu solución en R

```

## Python

```{python}
#| label: propuesto1-py
#| eval: false

# Completa aquí tu solución en Python

```
:::
:::

<!-- Duplica el bloque anterior para cada ejercicio propuesto adicional -->

## Resumen del tema

- [Idea clave 1]
- [Idea clave 2]
- [Idea clave 3]

## Referencias

- [Referencia 1]
- [Referencia 2]
